【裁判字號】    99,消債聲,21
【裁判日期】    990226
【裁判案由】    聲請免責
【裁判全文】
臺灣板橋地方法院民事裁定            99年度消債聲字第21號
債  務  人  丙○○
代  理  人  吳茂榕律師
債  權  人  陽光資產管理股份有限公司
法定代理人  丁○○
債  權  人  甲○○
債  權  人  日盛國際商業銀行股份有限公司
法定代理人  陳棠
債  權  人  中國信託商業銀行股份有限公司
法定代理人  乙○○○○
上列債務人丙○○因消費者債務清理事件，本院裁定如下：
    主  文
債務人丙○○不免責。
    理  由
一、按法院為終止或終結清算程序之裁定確定後，除別有規定外
    ，應以裁定免除債務人之債務，消費者債務清理條例（下稱
    消債條例）第132 條定有明文。又法院裁定開始清算程序後
    ，債務人有薪資、執行業務所得或其他固定收入，而普通債
    權人之分配總額低於債務人聲請清算前二年間，可處分所得
    扣除自己及依法應受其扶養者所必要生活費用之數額者，法
    院應為不免責之裁定，但債務人證明經普通債權人全體同意
    者，不在此限，復為消債條例第133 條所明定。另債務人有
    下列各款情形之一者，法院應為不免責之裁定，但債務人證
    明經普通債權人全體同意者，不在此限：一、於七年內曾依
    破產法或本條例規定受免責；二、隱匿、毀損應屬清算財團
    之財產，或為其他不利於債權人之處分；三、捏造債務或承
    認不真實之債務；四、因浪費、賭博或其他投機行為，致財
    產顯然減少或負擔過重之債務，而生開始清算之原因；五、
    於清算聲請前一年內，已有清算之原因，而隱瞞其事實，使
    他人與之為交易致生損害；六、明知已有清算原因之事實，
    非基於本人之義務，而以特別利於債權人中之一人或數人為
    目的，提供擔保或消滅債務；七、隱匿、毀棄、偽造或變造
    帳簿或其他會計文件之全部或一部，致其財產之狀況不真確
    ；八、故意於財產及收入狀況說明書為不實之記載，或有其
    他故意違反本條例所定義務之行為，亦為消債條例第134 條
    所明定。
二、本件債務人丙○○聲請消費者債務清理事件，前經本院於民
    國99年1 月13日裁定開始清算程序，並同時終止清算程序（
    本院98年度消債清字第194 號），上開終結清算程序部分因
    未據債權人抗告，業已告確定。經本院於99年1 月13日發函
    通知債務人及全體無擔保債權人，於20日內就本院應否裁定
    免除債務人債務陳述意見結果，債權人陽光資產管理股份有
    限公司、甲○○於99年1 月15日收受本院通知，逾期迄未表
    示任何意見，下列債權人則均具狀表示不同意債務人免責，
    惟債務人具狀表示應予免責，其等意見如下：
  (一)債權人日盛國際商業銀行股份有限公司表示：經查債務人之
    債務幾乎皆來自於預借現金，債權人認為債務人有消債條例
    第134 條之浪費行為，僅意圖利用前開條例之規定逃避償債
    義務，故應不予免責等語。
  (二)債權人中國信託商業銀行股份有限公司表示：債務人積欠信
    用卡帳務，主要係因債務人於93年11月至94年1 月間大量密
    集預借現金新台幣（下同）41,000元，另有現金卡債務未清
    償，其性質顯非一般日常生活所必需之消費，債務人之負債
    顯已逾越可得支配之所得，承擔逾越其收入之高額風險，不
    啻將其承擔之風險逕行轉嫁於債權人承擔，不符公平原則，
    且有浪費、賭博或其他投機行為，致負擔過重之債務，而生
    開始清算原因之情形。又債務人正值青壯，仍具工作能力，
    應竭力清償債務，以防止消費者債務清理條例被濫用，影響
    債權人公平受償機會，故應裁定不予免責等語。
  (三)債務人丙○○表示：債務人於98年11月30日遭錦虹晒版解雇
    ，失業迄今。是以，經鈞院99年1 月13日裁定開始清算後，
    並無薪資或執行業務所得，故不具備消債條例第133 條不免
    責事由。又觀諸債務人使用信用卡刷卡紀錄，債務人之消費
    尚屬合理，難認有奢侈浪費情事。債務人之消費時間均屬94
    年以前之事由，距債務人本件清算已有數年之久，難遽指為
    開始清算之原因，且亦無投機行為之消費，仍難認為與本件
    清算程序之開始，有相當因果關係，故觀諸卷內事證，復無
    本條例第134 條之不免責事由。綜上所述，債務人因學歷低
    ，且無一技之長，就業有相當困難，又債務人之父親因精神
    狀態不佳，每2 週需固定看診，且無工作能力，與債務人相
    依為命，故債務人因而積欠卡債、機車稅金罰款，而無力償
    還。懇請鈞院審酌債務人生活狀況、及獨立扶養精神狀態不
    佳之父親等特殊情形，與債務人積欠債務之消費內容、原因
    ，認債務人並無消債條例第133 條前段或第134 條各款所定
    之情事，故應裁定免責等語。
三、經查，本件債務人前於97年12月25日向本院聲請更生，98年
    5 月15日經本院裁定開始更生程序（97年度消債更字第2168
    號），嗣再經本院依消債條例第61條規定，裁定自99年1 月
    13日開始清算程序並同時終止清算程序（本院98年度消債清
    字第194 號）。債務人雖以：其已於98年11月30日遭雇主解
    雇，失業迄今。是於本院99年1 月13日裁定開始清算後，並
    無薪資或執行業務所得，而不具備消債條例第133 條不免責
    事由云云。惟於依消債條例第61條規定裁定開始清算程序，
    並同時終止清算程序之情形，法院依消債條例第133條為不
    免責裁定之審查時，應以「自法院裁定開始更生時起至裁定
    免責前之期間」認定債務人有無薪資收入，蓋因：(一)按消債
    條例第133 條本文係規定法院裁定開始清算程序「後」，債
    務人有薪資、執行業務所得或其他固定收入之情形。觀諸消
    債條例第133 條之立法目的在避免債務人濫用清算程序以獲
    免責，並敦促有清償能力者，利用薪資等固定收入清償債務
    而受免責，以保障債權人可受最低清償，可知立法者之用意
    並非以特定時點認定債務人有無固定收入。而當係賦與法院
    於裁定免責前，綜合考量債務人自裁定開始更生程序時起，
    至免責裁定前之經濟能力及收入狀況，有無以固定收入清償
    達消債條例第141條所定數額之債務而受免責之可能，有無
    濫用清算程序之惡意等情節，決定應否為債務人不免責之裁
    定。(二)按法院裁定開始更生程序後，債務人免責前，法院裁
    定開始清算程序，其已進行之更生程序，適於清算程序者，
    作為清算程序之一部；其更生聲請視為清算聲請。消債條例
    第78條第1 項定有明文。由其文義可知，在適於清算程序之
    情形下，清算程序之始點，得提前至裁定開始更生時。(三)更
    生程序係重建型債務清理程序，為保障普通債權人於更生程
    序之受償額，依消債條例第64條第2 項第3 款規定，若無擔
    保及無優先權債權受償總額，顯低於法院裁定開始更生程序
    時，依清算程序所得受償之總額，法院不得認可更生方案。
    此即清算價值保障原則，保障債權人不至受比依清算程序受
    償更不利之地位。(四)基此，債務人於裁定開始更生程序時，
    係有薪資固定收入，若債務人係聲請清算而開始清算程序，
    依消債條例第133 條規定可能受不免責之裁定，需繼續清償
    債務達消債條例第141 條規定數額後，始得再聲請裁定免責
    。惟於更生轉換清算程序之情形，若認定債務人有無薪資等
    固定收入之時點，不得提前至裁定開始更生程序時，債務人
    因此而受免責裁定，債權人將遭受較債務人依清算程序受償
    更不利之結果，有違清算價值保障原則。(五)為貫徹消債條例
    第133 條避免債務人濫用清算程序以獲免責，並敦促有清償
    能力者，利用薪資等固定收入清償債務而受免責，以保障債
    權人可受最低清償之立法目的，自應將清算價值保障原則擴
    及至更生轉換清算程序後，應否為不免責裁定之情形。(六)是
    於債務人有謀生能力，而於法院裁定開始更生後，暫時性地
    無固定收入之情形，應認債務人有以固定收入清償達消債條
    例第141 條所定數額之債務而受免責之可能，法院仍應進行
    消債條例第133 條應否為不免責裁定之審查，以貫徹消債條
    例妥適調整債務人與債權人及其他利害關係人之權利義務關
    係之立法目的。（臺灣高等法院暨所屬法院98年法律座談會
    民事類提案第40號研討結果參照）。是以本件債務人以其於
    已於98年11月30日失業迄今，故於本院99年1 月13日裁定開
    始清算後並無薪資或執行業務所得，而不具備消債條例第13
    3 條不免責事由云云，洵無足採。
四、次按消債條例第78條第1 項規定：「法院裁定開始更生程序
    後，債務人免責前，法院裁定開始清算程序，其已進行之更
    生程序，適於清算程序者，作為清算程序之一部；其更生聲
    請視為清算聲請。」。經查：本件債務人前於97年12月25日
    向本院聲請更生，而其自陳其自95年3 月至97年3 月係受雇
    於明皓人力派遣公司，每月薪資28,000元，自97年5 月起受
    雇於錦虹晒版，至98年11月30日遭解雇，每月薪資36,000元
    ，故其聲請清算前二年間之所得，即96年1 月至97年12月之
    總收入合計為708,000 元（即28,000元15個月＋36,000元
    8 個月＝708,000 元），有聲請人於97年12月25日更生聲
    請狀所附之97年8 月薪資袋、98年1 月20日民事陳報狀所附
    之97年11月薪資袋（本院97年度消債更字第2168號卷第19、
    38 頁 ）、98年6 月17日提出之財產及收入狀況報告書（本
    院98年度司執消債更字第409 號卷）在卷可稽，而債務人聲
    請清算前2 年內，以內政部公布之臺灣省臺北縣98年度每人
    每月最低必要生活費用10,792元為計算，加上其父親扶養費
    ，則合計為518,016 元（即10,792元2 人24個月＝518,
    016 元】，則債務人聲請清算前2 年內收入扣除必要支出及
    依法受債務人扶養者所必要之生活費用後，尚餘189,984 元
    （即708,000 元－518,016 元＝189,984 元）。況若以債務
    人主張其聲請清算前2 年內每月生活必要支出為10,321元（
    即繕食費5,000 元＋交通費1,500 元＋水電瓦斯費2,321 元
    ＋電信費1,500 元＝10,321元），及父親扶養費7,524 元（
    即父親膳食費5,000 元＋父親醫療費1,000 元＋父親健保費
    604 元＋管理費920 元＝7,524 元），合計428,280 元【即
    （10,321元＋7,524 元）24個月＝428,280 元】，有財產
    及收入狀況說明書在卷可按，則債務人聲請清算前2 年內收
    入扣除必要支出及依法受債務人扶養者所必要之生活費用後
    ，猶餘279,720 元（即708,000 元－428,280 元＝279,720
    元）。現債務人僅有125c.c. 車齡7 年機車1 部，又無其他
    任何財產，惟本件普通債權人於債務人清算後，並未分配到
    任何款項。從而，本件普通債權人之分配總額，已低於債務
    人聲請清算前2 年間，可處分所得扣除自己所必要生活費用
    之數額，故本件已符合消費者債務清理條例第133 條規定不
    免責之情形。
五、綜上所述，本件堪認債務人有消費者債務清理條例第133 條
    所規定之不應免責之情形存在，爰裁定如主文。
中    華    民    國    99    年    2     月    26    日
              民事第一庭    法      官  黃信樺
上為正本係照原本作成
如不服本裁定，應於裁定送達後10日內，以書狀向本院提出抗告
，並繳納抗告費新臺幣1千元
中    華    民    國    99    年    2     月    26    日
                            書  記  官  李佳靜

司法院資訊處製作；財團法人民間司法改革基金會備份。
